【裁判字號】    99,訴,623
【裁判日期】    990920
【裁判案由】    拆屋還地
【裁判全文】
臺灣臺南地方法院民事判決               99年度訴字第623號
原      告  國華人壽保險股份有限公司
法定代理人  丙○○
訴訟代理人  丁○○
            甲○○
被      告  乙○○
訴訟代理人  戊○○
上列當事人間請求拆屋還地事件，本院於民國99年9月2日言詞辯
論終結，判決如下：
    主  文
被告應將坐落台南市○○區○○段一八二六之一地號土地上如附
圖所示A部分面積四十三點○六平方公尺之建物（門牌號碼：台
南市○○路○段三十二巷四十二號）拆除，並將土地返還原告。
被告應給付原告新台幣肆萬陸仟玖佰元。
訴訟費用新台幣柒仟捌佰貳拾元由被告負擔。
本判決第一、二項於原告以各以新台幣貳拾貳萬伍仟元、壹萬伍
仟陸佰伍拾元為被告供擔保後，得假執行。但被告如分別以新台
幣陸拾柒萬伍仟捌佰元、肆萬陸仟玖佰元為原告預供擔保，得免
為假執行。
    事 實 及 理 由
一、原告起訴主張：坐落台南市○○區○○段1826-1地號土地（
    下稱系爭土地）為原告所有，詎遭被告所有之房屋（門牌號
    碼：台南市○○路○段32巷42號，下稱系爭建物）非法占用
    如附圖所示A部分，面積共43.06平方公尺。被告未得原告同
    意且無任何合法權源，占用系爭土地，為此依民法第767條
    規定，請求被告將系爭建物占用系爭土地之部分拆除，並將
    土地返還原告。次按無法律上之原因而受利益，致他人受損
    害者，應返還其利益，民法第179條規定明確；又無權占有
    他人土地，可能獲得相當於租金之利益，為社會通常之觀念
    （最高法院61年台上字第1695號判例參照）。原告乃依系爭
    土地申報地價年息10%，請求被告給付5年內相當租金之不當
    得利46,900元【計算式：2080*((338/365)+1)*43.06*10%)
    （94年1月26日至95年12月31日）＋2240*((27/365+3)*
    43.06*10%)（96年1月1日至99年1月27）】；並聲明如主文
    所示。
二、被告則以：
（一）系爭建物於68年取得使用執照已近近31年，且被告於82年
      07月14日購買系爭建物之基地台南市○○段2066地號近16
      年，購買時一樓二樓已增建與目前相符，乃為前土地所有
      權人所增建，並非被告惡意越界建築且購買時經由仲介而
      買被告也不知情。又原告於68年10月購買系爭土地時，台
      南市○○段1826地號本為私辦重劃道路並有道路使用同意
      書，但原告為私利將台南市○○段1826地號分割為二，其
      中即1826-1地號，嗣又將系爭土地於95年4月變更原地目
      「道」為「住一」，虛增地價欺壓百姓，另將分割後台南
      市○○段1826地號土地之道路用地804.36平方公尺出售予
      寬頻房訊科技股份有限公司，違反該社區居民通行權益。
（二）原告已知悉系爭建物越界20餘年，卻遲於98年才要求被告
      購買系爭土地，已違反民法179不當得利之效力；且原告
      於98年11月要求被告需以每坪6萬購買系爭土地全部，實
      有違反公平交易之行為，因被告只越界建築約42平方公尺
      要求被告購買157.91；況依民法796條規定，原告知其越
      界建築近20年且不提出異議，即不得提出異議並要求被告
      購買。而系爭土地尚須供訴外人江國寧所有建物必須之通
      行，被告如何購買系爭土地全部等語置辯；並聲明：原告
      之訴駁回。
三、經查：
（一）按訴狀送達後，原告不得將原訴變更或追加他訴；但擴張
      或減縮應受判決事項之聲明者，不在此限，民事訴訟法第
      255條第1項第3款定有明文。原告起訴之初請求被告應給
      付不當得利46,835元；嗣於訴狀送達後，具狀變更為
      46,900元，核屬應受判決事項聲明之擴張，參照首揭法條
      規定，尚無不合，應予准許。
（二）系爭土地為原告所有，有系爭土地之土地登記謄本可按；
      而系爭土地上由被告所有，鋼筋混凝土結構系爭建物之加
      蓋之鐵皮屋所占用如附圖所示A部分，面積43.06平方公尺
      ，為被告所不爭執，並有本院99年6月30日勘驗筆錄及台
      南臺南市安南地政事務所99年7月2日安南所二字第099000
      5782號函附系爭土地複丈成果圖可按，足堪信採。則民法
      第767條第1項「所有人對於無權占有或侵奪其所有物者，
      得請求返還之。對於妨害其所有權者，得請求除去之。」
      之規定，原告所有系爭土地如附圖所示A部分面積43.06平
      方公尺為被告無權占用，自得依上開規定請求被告除去占
      用系爭土地之建物，並將占用之土地返還。再者，被告無
      法律上原因使用原告所有如附圖所示A部分之土地，依民
      法第179條前段「無法律上之原因而受利益，致他人受損
      害者，應返還其利益」之規定，及最高法院61年台上字第
      1695號「依不當得利之法則請求返還不當得利，以無法律
      上之原因而受利益，致他人受有損害為其要件，故其得請
      求返還之範圍，應以對方所受之利益為度，非以請求人所
      受損害若干為準，無權占有他人土地，可能獲得相當於租
      金之利益為社會通常之觀念」之判例要旨，原告請求被告
      給付相當租金之不當得利，自屬有據；且按土地法第97條
      第1項「城市地方房屋之租金，以不超過土地及其建築物
      申報總價年息10%為限。」，以及同法第105條規定租用基
      地建築房屋準用同法第97條之規定，原告依系爭土地申報
      地價，及租金請求權5年時效，計算被告應給付之不當得
      利為46,900元【計算式：2080*((338/365)+1)*43.06*10%
      )（94年1月26日至95年12月31日）＋2240*((27/365+3)*
      43.06*10%)（96年1月1日至99年1月27日），小數點以下
      四捨五入】，為有理由，應予准許。
（三）被告雖抗辯依民法第796條規定，土地所有人建築房屋逾
      越疆界者，鄰地所有人如知其越界而不即提出異議，不得
      請求移去或變更其建築物。惟按民法第796條所定鄰地所
      有人之忍受義務，係為土地所有人所建房屋之整體，有一
      部分逾越疆界，若予拆除，勢將損及全部建築物之經濟價
      值而設。倘土地所有人所建房屋整體之外，越界加建房屋
      ，則鄰地所有人請求拆除，原無礙於所建房屋之整體，即
      無該條規定之適用，最高法院67年台上字第800號判例意
      旨可資參照。查被告所有系爭建物原始結構為鋼筋混凝土
      ，有台南市安南地政事務所溪項段826號建號登記謄本、
      系爭建物使用執照存根及建築改良物所有權狀可按，而系
      爭建物占用系爭土地部分為增建鐵皮屋，有本院勘驗筆錄
      在卷可稽，及台南市安南地政事務所99年5月11日安南地
      所一字第0990004052號函示系爭建物並無於系爭土地之地
      籍資料，足稽系爭建物占用系爭土地部分乃屬「越界加建
      」，非系爭建物之整體部分甚明，自難認該越界增建部分
      之拆除，有損及系爭建物經濟價值。是依前開判例意旨，
      本件並無民法第796條規定適用餘地，被告前揭所辯，顯
      無足取。
四、本件事證已臻明確，兩造其餘攻擊防禦方法及證據資料，核
    與判決結果不生影響，爰不逐一論述。
五、本件原告聲明願供擔保聲求宣告假執行，核無不合；且法院
    得依職權，宣告被告預供擔保免為假執行，爰依民事訴訟法
    第390條第2項、第392條第2項分別依聲請及職權酌定擔保金
    宣告假執行及免為假執行。另按法院為終局判決時，應依職
    權為訴訟費用之裁判；且訴訟費用，由敗訴之當事人負擔，
    民事訴訟法第87條第1項、第78條分別定有明文，乃確定
    本件訴訟費用為7,820元，並由被告負擔。
六、據上論結，原告之訴為有理由，依民事訴訟法第78條、第87
    條第1項、第390條第2項、第392條第2項，判決如主文。
中    華    民    國    99    年    9    月    20    日
                    民事第二庭  法  官  魏玉英
以上正本係照原本作成。
如對本判決上訴，須於判決送達後20日內向本院提出上訴狀。如
委任律師提起上訴者，應一併繳納上訴審裁判費。
中    華    民    國    99    年    9    月    21    日
                                書記官  蔡曉

司法院資訊處製作；財團法人民間司法改革基金會備份。
